【裁判字號】    91,訴,2217
【裁判日期】    901105
【裁判案由】    偽造有價證券
【裁判全文】
臺灣臺中地方法院刑事判決                        九十一年度訴字第二二一七號
    公  訴  人  臺灣臺中地方法院檢察署檢察官
    被      告  丙○○
    指定辯護人  本院公設辯護人  乙○○
右列被告因偽造有價證券案件，經檢察官提起公訴（九十一年度偵字第一七一六五號
），本院判決如左：
    主  文
丙○○無罪。
    理  由
一、公訴意旨略以：被告丙○○因投資建築業，適逢景氣欠佳，經營不善，缺乏資金
    ，向其胞姐丁○○借款作為生意上周轉之用。嗣因丁○○在臺中縣豐原市購屋資
    金不足，向被告催討借款。被告無資力清償，遂於民國（下同）八十九年五、六
    月間，轉向告訴人甲○○借款新臺幣（下同）一百五十萬元，以清償積欠丁○○
    借款之一部分。惟被告未能依約償還欠告訴人之借款，竟基於行使目的而偽造有
    價證券之犯意，於九十年十月十六日某時，在臺中市○區○○里○○○街六一號
    告訴人住處，未經丁○○之授權或授與代理權，偽造丁○○為發票人、發票日為
    九十年十月十六日、面額一百五十萬元、票據號碼０八一六七四號之本票（下簡
    稱系爭本票）乙紙，行使而交付予告訴人，用以支付前述借款債務，足生損害於
    丁○○。屆期因被告迄未交付票款，經告訴人催討無著，乃持該本票向本院聲請
    裁定准予強制執行（九十年度票字第二００八四號）。迨丁○○提起確認本票債
    權不存在之訴（九十一年度中簡字第二八四號，原告丁○○，被告甲○○），告
    訴人敗訴確定後始知悉上情。因認被告涉犯刑法偽造有價證券罪嫌。
二、按犯罪事實應依證據認定之，無證據不得推定其犯罪事實，又不能證明被告犯罪
    者，應諭知無罪之判決，刑事訴訟法第一百五十四條、第三百零一條第一項分別
    定有明文。又事實之認定，應憑證據，如未能發現相當證據，或證據不足以證明
    ，自不能以推測或擬制之方法，以為裁判基礎（最高法院著有四十年台上字第八
    六號判例參照）。再告訴人之告訴，本以使被告受刑事訴追為目的，故其陳述是
    否與事實相符，自應調查其他證據，以資審認，苟其所為攻擊之詞，尚有瑕疵，
    則在此瑕疵未予究明以前，即不能遽採為斷罪之基礎（最高法院著有六十九年台
    上字第一五三一號判例參照）。
三、公訴人認被告涉犯刑法偽造有價證券罪嫌，無非係以被告上開犯行業據告訴人指
    訴綦詳，並有系爭本票影本一紙暨本院臺中簡易庭九十一年度中簡字第二八四號
    判決書乙份附卷為其論據，然訊據被告堅詞否認有何偽造有價證券之犯行，辯稱
    ：伊與告訴人間之金錢往來已久，於八十九年間，伊為償還積欠伊姐丁○○之錢
    ，遂向告訴人調錢，事後伊有請其姐開立面額一、二百萬元之票作擔保，伊姐同
    意之，故於九十年十月間，伊就直接以伊姐丁○○名義簽發系爭本票給告訴人，
    並於該本票上寫「丁○○、丙○○代」之文義，特別註明是代簽，以作為借款之
    憑據，伊與告訴人約定事後再持伊姐本人所簽發之票據換回系爭本票，但未約定
    何時償還該借款。嗣因伊至南部工作，告訴人找不到伊，誤以為伊無清償誠意，
    才聲請本票裁定，而伊姐因不認識告訴人，遂委託律師提起確認本票債權不存在
    訴訟，告訴人於敗訴後，亦在不知情下提起本件偽造有價證券之告訴，事後經三
    方面洽談，方知係屬誤會，伊當初確有經伊姐之授權始簽發系爭本票，伊並無偽
    造有價證券等語。經查：
  (一)按刑法上所謂偽造有價證券，以無權簽發之人冒用他人名義簽發為要件，如果行
    為人基於本人之授權，或其他原因有權簽發者，則與無權之偽造行為不同，最高
    法院五十三年台上字第一八一０號著有判例可資參照。
  (二)被告辯稱系爭本票係經其姐丁○○同意後方為之，此經證人丁○○於本院九十一
    年十月二十四日審理時證稱：伊弟曾向伊表明借票之意，金額約一、二百萬，期
    限未定，伊應允之，惟伊弟遲未來請伊開票，嗣對告訴人提起確認本票債權不存
    在訴訟，是因伊不認識告訴人，當時伊弟又在南部工作，無法聯絡上，伊才委託
    律師處理，伊均未出庭，亦不知告訴人在法庭上有表示何意見，伊很無奈，若伊
    弟事後有向伊確認已開立系爭本票，伊就不會找律師處理等語。另告訴人於告訴
    狀中亦載明「緣被告於八十九年間向告訴人借款一百五十萬元，被告在向告訴人
    借貸上開款項時，向告訴人表示上開一百五十萬係先借給被告姊姊丁○○購買房
    子之用‧‧‧九十年十月十六日，被告向告訴人表示上開借款係丁○○所借，故
    由被告交付發票人為丁○○‧‧‧之本票乙紙予告訴人以為擔保，被告並向告訴
    人表示丁○○有授權渠開立上開本票‧‧‧」；嗣於警訊、偵查及本院審理時均
    為相同指訴。
  (三)綜上，雖證人與被告為姊弟之手足關係，依情不免有所偏頗，但亦不能以其等骨
    肉至親之關係，即遽而推定其所為證詞必然不可採信。而證人丁○○雖就系爭本
    票於對告訴人提起確認本票債權不存在之訴訟獲得勝訴確定判決，此有本院臺中
    簡易庭九十一年度中簡字第二八四號民事判決書乙份附卷可稽，然告訴人於該民
    事事件，係因無法舉證證明丁○○曾授權予被告代理權簽發系爭本票，方遭敗訴
    判決。惟民事事件採取當事人進行主義，當事人就對自己有利之事實負有舉證責
    任，如就其所主張之事實無法舉證者，自受有敗訴之危險；至刑事案件如欲認定
    被告有罪，須達致一般人均不致有合理懷疑之程度，始得斷定其罪，是本院本於
    自由心證所為之認定，當可不受民事確定判決之拘束，應無疑義。
四、綜上所述，證人丁○○事前即授權予被告簽發系爭本票，且被告已於系爭本票上
    特別註明是代簽，票面金額又在其授權範圍內，再被告自始至終未曾否認本件告
    訴人之債權乙情，復有和解書一份在卷可稽，足見被告並無冒證人丁○○之名義
    簽發系爭本票用以詐騙告訴人之必要，被告辯解堪予採信。本件應僅為兩造間之
    民事糾葛問題，與刑法偽造有價證券之構成要件不合，尚難以該罪責相繩。此外
    ，復查無任何積極證據足資證明被告有何告訴人所指之偽造有價證券犯行，本件
    被告犯罪不能證明，揆諸首揭規定及判例意旨，爰依法為無罪判決之諭知。
據上論斷，應依刑事訴訟法第三百零一條第一項，判決如主文。
中      華      民      國      九十      年      十一    月      五    日
                                法  官    賴  妙  雲
右正本證明與原本無異。
如不服本判決，應於送達後十日內向本院提出上訴狀 （須附繕本） ，上訴於台灣高等
法院台中分院。
                                 書記官
中      華      民      國      九十      年      十一    月      五    日


司法院資訊處製作；財團法人民間司法改革基金會備份。
